【裁判字號】    98,消債抗,107
【裁判日期】    980820
【裁判案由】    更生事件
【裁判全文】
臺灣臺中地方法院民事裁定           98年度消債抗字第107號
抗  告  人  甲○○
                      室
上列當事人聲請更生事件，抗告人對於中華民國98年6月24日本
院98年度消債更字第333號裁定提起抗告，本院裁定如下：
    主      文
抗告駁回。
抗告程序費用新臺幣壹仟元由抗告人負擔。
    理      由
一、抗告意旨略以：
  (一)抗告人原任職旅行社擔任業務，每月收入所得尚可支付95年
    與最大債權銀行無擔保還款協議每期應繳納之金額，且維持
    抗告人日常生活所需，惟於97年11月3日因大環境不景氣，
    公司營收不如預期而遭公司無預警裁員，至無法足額繳納協
    議還款金額，抗告人曾向親朋好友周轉，然於周轉借貸同時
    ，最大債權銀行友邦國際信用卡股份有限公司已通知毀諾。
    又債權人提出抗告人之消費記錄中，雅歌丹生化科技係抗告
    人加入傳銷體系，為達業績標準而向銀行借貸以給付貨款，
    且為造成抗告人累積債務之主因。另因抗告人原任職旅行社
    ，消費紀錄中之旅行消費（芳華旅行、易遊網旅行社）及出
    國旅遊（日本、印尼）係為旅行社業務需要帶團出遊，旅費
    先由抗告人刷卡代墊，再由旅行社以薪水支付，並非抗告人
    個人旅遊支出。又餐廳宴飲、百貨服飾、化妝品、網路購物
    等為抗告人有工作能力後，於紀念節日或父（母）親節等，
    購買予父母或家人之慶祝消費，非原審認定之奢侈消費，且
    其消費支出抗告人均於債務到期日前皆清償完畢，並無拖欠
    遲繳之情事，遑論恣意消費而轉嫁予債權人負擔。
  (二)龍新金屬工業股份有限公司為抗告人家族開設，父母親擔任
    董事長及監察人，該投資額度係父母親為抗告人投資之計畫
    ，該投資金額並非抗告人支付，而每年之股息、紅利均由抗
    告人父母親收取，抗告人並無領取，因此抗告人才於本院98
    年3月4日訊問時，答稱：「為親戚開設，且沒有收到股息、
    紅利」等語，非原裁定所認之未為真實陳述。又抗告人父母
    已於96年初將其股權撤銷，有抗告人97年度綜合所得稅資料
    清單足憑，抗告人當無繼續領取股息、紅利之實，原審並未
    細究而認定抗告人尚有股息紅利之收入，實有不當。
  (三)抗告人毀諾實因遭公司無預警裁員，收入來源中斷，如依原
    先與最大債權銀行友邦公司無擔保還款協議繳納協議款，抗
    告人生活將無以為繼，始無法依約繳納協議款，抗告人並非
    惡意拖欠債務；亦非恣意消費而任意轉嫁債權人負擔或惡意
    逃避債務。原裁定以抗告人欠缺權利保護之必要為由，駁回
    抗告人更生之聲請，容有不當，並聲明請求廢棄原裁定，發
    回原審更為適當之裁定等語。
二、按債務人不能清償債務或有不能清償之虞者，得依本條例所
    定更生或清算程序，清理其債務，消費者債務清理條例第3
    條定有明文。又債務人對於金融機構因消費借貸、自用住宅
    借款、信用卡或現金卡契約而負債務，在聲請更生或清算前
    ，應提出債權人清冊，以書面向最大債權金融機構請求協商
    債務清償方案並表明共同協商之意旨。債務人與金融機構協
    商成立者，不得聲請更生或清算，但因不可歸責於己之事由
    ，致履行顯有重大困難者，不在此限；本條例施行前，債務
    人依金融主管機關協調成立之中華民國銀行公會會員辦理消
    費金融案件無擔保債務協商機制與金融機構成立之協商，準
    用前項之規定，同條例第151條第1項、第5項、第6項分別定
    有明文。次按聲請更生或清算不合程式或不備其他要件者，
    法院應以裁定駁回之。但其情形可以補正者，法院應定期間
    先命補正。債務人經法院通知，無正當理由而不到場，或到
    場而不為真實之陳述，或拒絕提出關係文件或為財產變動狀
    況之報告，法院應駁回更生之聲請。債務人因浪費、賭博或
    其他投機行為，致財產顯然減少或負擔過重之債務者，法院
    應為不免責之裁定。同條例第8條、第46條第3款、第134條
    第4款亦分別定有明文
三、抗告人以其於消費者債務清理條例施行前之95年11月，就其
    積欠各金融機構之無擔保債務，利用金融主管機關協調成立
    之中華民國銀行公會會員辦理消費金融案件無擔保債務協商
    機制，與各債權銀行成立協商，約定自95年12月起，分80期
    ，利率9.88％，每月新台幣（下同）15,827元，依各債權銀
    行債權金額比例清償債務。惟其後抗告人因於97年11月3日
    遭任職之我的旅行社有限公司無預警裁員，收入來源中斷而
    無法正常繳納協商款，經最大債權銀行友邦公司通知毀諾，
    爰聲請裁定准予更生等語，已經抗告人於原審提出協議書、
    友邦公司消費金融案件債務協商機制毀諾通知函、我的旅行
    社有限公司非自願離職證明書等為證，固可認抗告人於與金
    融機構協商成立後，確有不可歸責於己之事由，致履行顯有
    重大困難之情形；惟查：
    (一)抗告人於原審98年3月4日訊問時，對於其於原審提出財政
      部台灣省中區國稅局財產歸屬資料清單、財政部台灣省中
      區國稅局95、96年度綜合所得稅各類所得資料清單上所載
      「龍新金屬工業股份有限公司」投資金額500,000元及分
      配股息股利資料等情之陳述略以「龍新是親戚開的，但沒
      有收到股息、股利」等語。然經原審職權調查結果，該公
      司於經濟部商業司所登記之董事長、監察人分別為抗告人
      之父親童泰龍、母親林秀英，另外兩名董事則為抗告人之
      弟童義凱、童俊祥，此有公司及分公司基本資料查詢（明
      細）、全戶戶籍資料查詢結果附卷可稽，可認債務人對於
      其財產狀況，並未為真實陳述。又抗告人提起抗告固謂龍
      新公司為抗告人家族開設，父母親擔任董事長及監察人，
      該投資額度係父母親為抗告人投資之計畫，該投資金額並
      非抗告人支付，而每年之股息、紅利均由抗告人父母親收
      取，抗告人並無領取，且其父母已於96年初將其股權撤銷
      等語。然抗告人若未領取龍新公司股利，則何為其95、96
      年度綜合所得稅各類所得資料清單上載有龍新公司之股利
      所得，且抗告人於原審提出之財產及收入狀況說明書，亦
      載有此部分股利所得；又抗告人復稱其父母已於96年將其
      股權撤銷等語，然抗告人於原審提出之財產及收入狀況說
      明書仍於財產目錄上列有龍新公司之股權，凡此均可認抗
      告人就其財產狀況，並未完全真實陳述。
    (二)又更生制度之立法目的在使債務人於不能清償債務或有不
      能清償之虞時，透過此一制度，使全體債權人獲得公平之
      受償，並予債務人在經濟上有更生之機會，防止社會經濟
      發生混亂，並非使債務人恣意消費所造成之債務，任意轉
      嫁予債權人負擔。查觀諸肇致抗告人積欠高額債務之消費
      內容，其中抗告人於甫成年未久之際即於94年1月間向台
      新國際商業銀行以現金卡預借現金150,000元；94年2月22
      日向渣打國際商業銀行信用卡借貸148,500元；同年5月23
      日向荷商荷蘭銀行以信用卡辦理借貸150,000元；94年7月
      28日向友邦國際信用卡公司預借現金45,000元；94年1月
      13日向華南商業銀行以現金卡預借30,000元，經於94年8
      月19日將額度提高為50,000元後，於同年月26日累計之借
      款即達47,625元；94年12月至95年1月間復向台新銀行預
      借現金120,000元，有各該銀行提出之函文及消費明細在
      卷可查，抗告人於短短一年間即向銀行信用借貸達661,12
      5元供消費花用，僅就消費借貸部分之金額，已逾越一般
      人生活消費所需。又其信用卡消費內容，其中新光商業銀
      行部分，自94年3月30日起至95年8月1日止共消費220,527
      元，多為百貨服飾及旅遊（全虹通信、麗黛爾有限公司、
      新光三越、ＮＯＮＯ、京華誠、芳華旅行社、假日大飯店
      、誠品、金石堂、易遊網旅行社等等）；荷商荷蘭銀行之
      信用卡消費主要集中於94年8月起至95年10月間，金額約
      共6萬餘元，亦多為百貨服飾業（中國力霸、誠品、大平
      洋崇光百貨、昇恆昌股份有限公司、京華誠、家福公司、
      銀鯨公司、秀琴服飾、佳舫ＮＥＴ、大潤發等）；美商花
      旗銀行之信用卡依債權人花旗銀行提出之月結單，在95年
      6月至同年9月間消費金額達29,488元，亦多為百貨服飾及
      餐廳宴飲（爭鮮迴轉壽司、五角船板餐廳、大潤發、順陽
      國際、太平洋崇光百貨、美麗華百樂園、愛買吉安、誠品
      、微風等）；聯邦銀行信用卡之消費主要集中於93年12月
      至94年9月間，金額約65,966元，多為百貨服飾（新光三
      越百貨、遠東百貨、思立國際、京華誠、ＭＡＳＴＩＮＡ
      、大眾─卓衛Ａ１８等）；友邦國際信用卡公司之消費亦
      集中於94年7月至95年6月間，亦多為百貨服飾（新光三越
      百貨、微風2館、衣蝶Ｓ、銀鯨公司等）；渣打國際商業
      銀行之消費集中於94年3月8日至95年6月5日，消費金額約
      3萬餘元，多為百貨服飾及餐廳宴飲（金霖國際旅行社、
      新光三越百貨、采渥時尚、衣蝶台北館、林森大道涮涮鍋
      、爭鮮迴轉壽司等），亦有上揭債權人提出之消費明細帳
      等附於原審卷可查，可知抗告人財務之惡化是在94、95年
      間發生，而其於一年有餘之時間內，即以預借現金及信用
      卡消費方式花費，僅以前述情形，即已多達百萬元，且多
      為百貨服飾及餐廳宴飲，顯已逾越一般人生活水準，而屬
      非日常生活所需之消費，而達奢侈、浪費之程度。抗告人
      抗告意旨雖另以消費紀錄中之旅行消費（芳華旅行、易遊
      網旅行社）及出國旅遊（日本、印尼）係為旅行社業務需
      要帶團出遊，旅費先由抗告人刷卡代墊，再由旅行社以薪
      水支付，並非抗告人個人旅遊支出。又餐廳宴飲、百貨服
      飾、化妝品、網路購物等為抗告人有工作能力後，於紀念
      節日或父（母）親節等，購買予父母或家人之慶祝消費，
      並非奢侈消費等語。然查抗告人所稱旅行消費是業務需要
      帶團出遊，旅費先由抗告人刷卡代墊之事實，並未提出證
      據以實其說；況果如抗告人所述其刷卡出國為業務所須，
      刷卡公司應均為其任職之旅行社，惟抗告人刷卡消費之旅
      行社並不相同，分為金霖國際旅行社、芳華旅行社股份有
      限公司及易遊網旅行社股份有限公司。又抗告人為5月份
      出生，抗告人之父為10月份出生、母為11月份出生，有卷
      附全戶戶籍資料查詢結果可查；而母親節為每年5月之第
      二個星期日，父親節則為每年之8月8日，此為眾所周知之
      事實；然稽之抗告人之以信用卡刷卡消費之紀錄，其時間
      之分布並無特定於每年紀念節日或父（母）親節等之情形
      ，亦有前揭債權人提出之消費明細帳等附於原審卷可查，
      實難認有如抗告人所執之情形。況在社會生活上，以預借
      現金或信用卡刷卡方式消費，固為現今社會通常之消費形
      態，然仍應量入為出，且於經濟狀況已陷困窘時，更應慎
      重為之，始為良策，而非恣意簽帳消費，造成其財務狀況
      之惡性循環。故抗告人所稱上開原因，縱屬實在，亦不影
      響其前揭消費為屬奢華、浪費行為之認定。參諸本件更生
      債權人亦多數具狀表示抗告人之簽帳消費，確有多數非屬
      日常生活所必要開銷之情事，並陳明不同意抗告人債務更
      生之意旨，亦有陳報狀可查。是以，本件抗告人依消費者
      債務清理條例更生之規定，欲將其恣意消費所造成之債務
      ，任意轉嫁予債權人負擔，揆諸上開說明亦與本條例之立
      法目的有違，其請求應屬欠缺權利保護之正當性。
四、綜上所述，本件抗告意旨，應屬無據，且抗告人之請求顯欠
    缺保護之必要，揆諸前揭規定，其更生之聲請，即不應准許
    。從而，原審裁定駁回抗告人更生之聲請，核無違誤，抗告
    意旨猶執前詞，指摘原裁定不當，求予廢棄另為裁定，為無
    理由，應予駁回。
五、據上論結，本件抗告為無理由，依消費者債務清理條例第15
    條、民事訴訟法第495條之1第1項、第449條第1項、第95條
    、第78條，裁定如主文。
中    華    民    國    98    年    8     月    20    日
              民事第三庭    審判長法  官  林洲富
                                  法  官  黃渙文
                                  法  官  林源森
以上正本係照原本作成。
不得再抗告。
中    華    民    國    98    年    8     月    20    日
                                   書記官  李國敬


司法院資訊處製作；財團法人民間司法改革基金會備份。
